臺灣嘉義地方法院民事判決　96年度婚字第46號
原　　　告　戊○○
　　　　　　甲○○○
　　　　　　乙○○○
前列三人共同
訴訟代理人　陳信宏律師
被　　　告　丁○○
　　　　　　　　　　　　號
上列當事人間請求確認婚姻關係不存在事件，經本院於民國九十
六年六月七日言詞辯論終結，判決如下：
     主     文
確認被告與羅木榕間之婚姻關係不存在。
訴訟費用由被告負擔。
     事    實
甲、原告方面：
  一、聲明：確認被告與羅木榕間之婚姻關係不存在。
  二、陳述：
    （一）原告戊○○、甲○○○、乙○○○為羅木榕之兄弟姊
          妹，於民國九十五年七月十三日羅木榕死亡後為羅木
          榕之遺產繼承人，被告丁○○與羅木榕間婚姻關係是
          否存在，自對原告三人在繼承人之地位、應繼分多少
          有所影響，而此項危險得以對被告丁○○之確認判決
          除去，依上開說明，原告提起本件訴訟自有即受確認
          判決之法律上利益，灼然至明。
    （二）原告於羅木榕死亡後欲辦理遺產繼承時，發現於嘉義
          市西區戶政事務所之戶籍登記上，丁○○登載為羅木
          榕之配偶，惟羅木榕之至親好友均不知此事，亦未曾
          見聞羅木榕辦理喜宴，舉行公開儀式並有兩人以上證
          人等情，經原告向嘉義市西區戶政事務所調閱相關資
          料後，始發現本件係被告偽造相關文件向戶政事務所
          申請登記所造成，事實上被告與羅木榕間根本無婚姻
          關係存在：羅木榕於九十五年七月十三日死亡，竟
          於九十五年八月十四日與被告為結婚登記申請；羅
          木榕與被告於九十三年十月十七日結婚，為何於一年
          十個月後始辦理結婚登記；結婚證書上羅木榕之簽
          名、印文均與羅木榕於九十二年七月二十三日申請換
          領身份證時之簽名筆跡及所蓋用之印文明顯不同，顯
          均係出於他人所偽造。
    （三）被告與多位證人雖聲稱羅木榕與被告確實在住所辦理
          喜宴云云，然其等所辯顯不足採，理由如下：其等
          對事實經過均聲稱不知道、不清楚，甚至結婚證書上
          羅木榕之簽名、蓋章是何人所為，其等均陳稱不知情
          ，顯然是無此事，而無法就細節問題加以回答問題；
          被告與證人陳稱事前未發喜帖、未通知與會人當天
          聚會為結婚宴客，所以與會人事先皆不知情；又羅木
          榕事先準備結婚證書，其應當相當重視當天之儀式，
          證書上為何不是羅木榕親筆簽名，且兩人即使不願舉
          行隆重儀式，亦不應如此草率而穿著普通，未拍照留
          念，諸多現象皆不符常理；被告辯稱羅木榕與家人
          感情不好，致其宴客當天未通知任何親友，然此與實
          情不符，蓋若感情不好，羅木榕生前怎會將其戶政事
          務所之印鑑證明之重要印文交由原告等人保管。
    （四）縱被告與證人所述屬實，依其等供述內容觀之，羅木
          榕與被告間之婚姻關係仍不成立，羅木榕與被告縱於
          當天找證人至其住處吃飯，亦僅是平常吃飯而已，並
          無舉行任何定式之儀式，且當天吃飯情形如此不慎重
          ，羅木榕當天是否確實有與被告結婚之意思，亦非無
          疑；證人林建志證稱吃飯當時外面的鐵門有關，鐵門
          既關外面的人無法得知他們在客廳舉行結婚之儀式，
          又即使鐵門為開啟狀態，依被告所稱，從門口仍無法
          看到客廳在做什麼，無法使不特定人共見共聞，亦顯
          不符合結婚之公開儀式要件該婚姻不成立。
  三、證據：提出戶籍謄本兩份、結婚證書影本、換領國民身份
      證申請書影本、羅木榕印鑑印文各一份為證。
乙、被告方面：
 一、聲明：原告之訴駁回，訴訟費用由原告負擔。
 二、陳述：被告與羅木榕在一起十多年，羅木榕要給被告一個
     名份，並於九十三年十月十七日下午於自宅，邀起七、八
     個朋友及被告的長輩到家裡公開向與會親友聲明願結為夫
     妻，並完成公開儀式，被告的媽媽身體不好，所以聯絡被
     告三哥到場，且因被告與羅木榕年紀都大了，所以簡單舉
     行儀式，結婚證書上印章是羅木榕蓋的，名字是誰寫的已
     經忘了。羅木榕於九十五年七月十三日逝世，原告羅麗華
     曾於羅木榕臥病時致贈禮金，而以弟妹稱呼被告，顯見已
     有承認被告與羅木榕係夫妻，應無疑義。
 三、證據：提出結婚證書、劉厝里里長證明書、訃文證明書、
     信封及信紙等影本各一份為證，並聲請訊問證人賈紅玲、
     林建志、丙○○。
    理    由
一、原告起訴主張：原告戊○○、甲○○○、乙○○○為羅木榕
    之兄弟姊妹，於羅木榕死亡後為羅木榕之繼承人，原告於羅
    木榕死亡後欲辦理遺產繼承時，發現丁○○登載為羅木榕之
    配偶，惟羅木榕之至親好友均不知此事，亦未曾見聞羅木榕
    辦理喜宴，舉行公開儀式並有兩人以上證人等情，經原告向
    嘉義市西區戶政事務所調閱相關資料後，始發現本件係被告
    持相關文件向戶政事務所申請登記所造成，事實上被告與羅
    木榕間根本無婚姻關係存在：羅木榕於九十五年七月十三
    日死亡，竟於九十五年八月十四日與被告為結婚登記申請；
    羅木榕與被告於九十三年十月十七日結婚，為何於一年十
    個月後始辦理結婚登記；結婚證書上羅木榕之簽名、印文
    均與羅木榕於九十二年七月二十三日申請換領身份證時之簽
    名筆跡及所蓋用之印文明顯不同，顯均係出於他人所偽造。
二、被告則以：被告與羅木榕在一起十多年，羅木榕要給被告一
    個名份，並於九十三年十月十七日下午於自宅，邀起七、八
    個朋友及被告的長輩到家裡公開向與會親友聲明願結為夫妻
    ，並完成公開儀式，被告的媽媽身體不好，所以聯絡被告三
    哥到場，且因被告與羅木榕年紀都大了，所以簡單舉行儀式
    ，結婚證書上印章是羅木榕蓋的，名字是誰寫的已經忘了。
    羅木榕於九十五年七月十三日逝世，原告羅麗華曾於羅木榕
    臥病時致贈禮金，而以弟妹稱呼被告，顯見已有承認被告與
    羅木榕係夫妻，應無疑義等語，資為抗辯。
三、按確認法律關係之訴，非有即受確認判決之法律上利益者，
    不得提起之，民事訴訟法第二百四十七條第一項前段定有明
    文。所謂「即受確認判決之法律上利益」，係指因法律關係
    之存否不明確，致上訴人在私法上之地位有受侵害之危險，
    而此項危險得以對於被上訴人之確認判決除去之者而言（最
    高法院四十二年台上字第一０三一號判例參照）。經查，原
    告戊○○、甲○○○、乙○○○為羅木榕之兄弟姊妹，羅木
    榕於九十五年七月十三日死亡，生前未育有子女，且羅木榕
    之父母均已死亡，為被告所不爭執，且有戶籍謄本一份附於
    本院卷第七十八頁可資參酌，故原告三人為羅木榕之繼承人
    ，而羅木榕與被告間婚姻關係是否存在，影響原告三人應繼
    分之多寡，而此項危險得以對被告丁○○之確認判決除去，
    依上開說明，原告提起本件訴訟自有即受確認判決之法律上
    利益。
四、按結婚，應有公開儀式及二人以上之證人；又結婚，不具備
    民法第九百八十二條第一項之方式者，無效；民法第九百八
    十二條第一項及第九百八十八條第一款分別定有明文。是本
    件應審究者為，兩造於九十三年十月十七日之結婚有無符合
    舉行公開儀式及二人以上證人之條件？
（一）查被告所提出之結婚證書記載，被告與羅木榕係於九十三
      年十月十七日在被告之住處舉行結婚典禮，證人丙○○、
      賈紅玲、林建志均到庭證稱曾於幾年前五、六點至被告與
      羅木榕之住處吃飯慶祝二人結婚，當日於兩人之家裡舉行
      ，當日有舉杯慶祝，吃完飯有簽名蓋章等語，惟被告於本
      院審理中自承：「（問：在何時結婚？）九十三年十月十
      七日在家裡，六點半開始，客人陸陸續續來，吃飽飯羅木
      榕才把結婚證書拿出來簽... （問：家裡門是開的還是關
      的？）開著... （問：是否隨便不特定人都可以進來？）
      我有聯絡人來所以門沒關。我有邀請的人才能進來... （
      問：你們在何地舉杯慶祝？）家裡，客廳... （問：從門
      口可以看到客廳在做什麼嗎？）不可以... 」由此可見，
      被告與羅木榕縱於九十三年十月十七日在住處設宴，僅兩
      造少數友人在場一起聚餐，並未舉行習慣上一定之結婚公
      開儀式，且未能使不特定之多數人得以共見聞而認識，自
      與首揭結婚應具備之形式要件不符，兩造結婚應屬無效。
      被告辯稱有公開儀式云云，並不足採。
（二）證人丙○○雖到庭證稱被告與羅木榕住處之門開著，可以
      看到客廳，顯與被告所述不符，本院斟酌被告係其住處之
      長期使用者，對於其住處之熟悉程度更甚於證人丙○○，
      當以被告所述為可採。
五、綜上所述，本件原告主張本件婚姻並無民法第九百八十二條
    第一項規定之條件為可採，被告所辯為無可取。依民法第九
    百八十八條第一款規定，原告請求確認婚姻關係不成立為有
    理由，應予准許。
六、本件事實已臻明確，兩造其餘攻擊防禦方法及舉證，對判決
    結果不生影響，不予一一論列。
七、據上論結，本件原告之訴為有理由，依民事訴訟法第七十八
    條，判決如主文。
中　　華　　民　　國　　96　　年　　6　　月　　21　　日
                    家事法庭法　官　康存真
上列正本與原本無異。
如不服本判決，應於判決送達後二十日內向本院提出上訴。
中　　華　　民　　國　　96　　年　　6　　月　  21　　日
                            書記官　李靜華
